臺灣高等法院民事判決
110年度上字第341號
上  訴  人  勵信科技有限公司


法定代理人  張世傑  
被  上訴人  鉑霆電子科技有限公司

法定代理人  黃林輝  
訴訟代理人  林文欽  
上列當事人間請求返還價金事件，上訴人對於中華民國110年1月
19日臺灣新竹地方法院109年度訴字第341號第一審判決提起上訴
，本院於110年10月20日言詞辯論終結，判決如下：
    主      文
原判決關於命上訴人給付逾新臺幣壹佰玖拾陸萬捌仟柒佰伍拾元
本息，及該部分假執行之宣告，暨訴訟費用之裁判均廢棄。
上開廢棄部分，被上訴人在第一審之訴及假執行之聲請均駁回。
其餘上訴駁回。
第一、二審訴訟費用由被上訴人負擔十二，餘由上訴人負擔。
    事實及理由
一、被上訴人主張：兩造於民國108年5月29日就「SL MTJ」晶片
    （下稱系爭A晶片）及「記憶體晶片(CMOS+MTJ)」（下稱系
    爭B晶片，合稱為系爭晶片）分別成立系爭A契約及系爭B契
    約（合稱為系爭二契約），約定由被上訴人向工研院取得加
    工後之系爭晶片後，交付系爭A晶片共12片及系爭B晶片予伊
    ，契約總價依序為199萬5千元、393萬7,500元。伊先後於10
    8年6月6日給付系爭A契約之第一期款新臺幣（下同）52萬5
    千元，及同年8月26日給付系爭B契約之第一期款196萬8,750
    元予上訴人，詎上訴人僅於同年8月26日交付系爭A晶片其中
    6片予伊，未給付系爭二契約約定之其餘晶片，經伊於108年
    12月19日、109年12月5日二度發函催告後，上訴人迄未給付
    其餘晶片，故主張終止系爭二契約，並就系爭二契約尚未給
    付部分，依不當得利規定，求為命上訴人返還系爭A契約已
    付價金之半數26萬2,500元（計算式：525,000元÷2）、系爭
    B契約已付價金196萬8,750元，合計223萬1,250元（計算式
    ：262,500元＋1,968,750元），及自支付命令送達翌日起，
    按法定遲延利息計算之判決。原審為上訴人敗訴之判決，上
    訴人提起上訴。被上訴人答辯聲明：上訴駁回。
二、上訴人則以：本件交易具多角交易關係，上訴人僅居於技術
    系統整合角色，即由被上訴人付款，由伊與訴外人即被上訴
    人之客戶中國科學院上海微系統與信息技術研究所（下稱系
    爭研究所）之葉力博士討論系爭晶片加工製程內容，伊再交
    付系爭晶片予被上訴人指定之人。伊於收受被上訴人所給付
    系爭二契約之第一期款後，就系爭A契約部分，已依被上訴
    人之指示，於108年7月24日交付系爭A晶片其中6片予系爭研
    究所，於同年8月26日交付系爭A晶片其餘6片予被上訴人；
    就系爭B契約部分，亦依被上訴人之指示，交付系爭B晶片予
    訴外人翠寶齋畫廊。綜上，伊已履行交付系爭晶片之義務，
    被上訴人之請求為無理由等語，資為抗辯。並於本院上訴聲
    明：㈠原判決廢棄。㈡被上訴人在第一審之訴及假執行之聲請
    均駁回。
三、經查，兩造於108年5月29日就系爭晶片，以2紙報價單分別
    成立系爭A契約及系爭B契約（合稱為系爭二契約），約定由
    上訴人向工研院取得加工後之系爭晶片後，交付系爭A晶片
    共12片及系爭B晶片予被上訴人，契約總價依序為199萬5千
    元、393萬7,500元。被上訴人先後於108年6月6日給付系爭A
    契約之第一期款52萬5千元、同年8月26日給付系爭B契約之
    第一期款196萬8,750元予上訴人。上訴人已於同年8月26日
    交付系爭A晶片其中6片予被上訴人。又被上訴人先後於108
    年12月19日、109年2月5日發函予上訴人，函文中均稱：上
    訴人一再拖延系爭晶片之交貨日期，經催告後，迄今僅給付
    伊系爭A晶片6片，尚未給付系爭二契約約定之其餘晶片，故
    主張終止系爭二契約，請求上訴人返還已受領之價金等語（
    下稱系爭二信函），被上訴人已收受系爭二信函等情，為兩
    造均不否認，並有報價單2紙（即系爭二契約）、費用明細
    單2紙、系爭二信函及送達回執等在卷可稽（見原審卷第26
    至37頁），應堪信為真。
四、本院判斷：
　㈠系爭二契約性質為承攬契約：　
　　按稱承攬者，謂當事人約定，一方為他方完成一定之工作，
    他方俟工作完成，給付報酬之契約。約定由承攬人供給材料
    者，其材料之價額，推定為報酬之一部，民法第490條定有
    明文。準此，契約約定由承攬人供給材料之情形，如未就材
    料之內容及其計價之方式為具體約定，應推定該材料之價額
    為報酬之一部，除當事人之意思重在工作物（或材料）財產
    權之移轉，有買賣契約性質者外，當事人之契約仍應定性為
    單純承攬契約。次按所謂製造物供給契約，乃當事人之一方
    專以或主要以自己之材料，製成物品供給他方，而由他方給
    付報酬之契約。此種契約之性質，究係買賣抑或承攬，應探
    求當事人之真意釋之。如當事人之意思，重在工作之完成，
    應定性為承攬契約；如當事人之意思，重在財產權之移轉，
    即應解釋為買賣契約；兩者無所偏重或輕重不分時，則為承
    攬與買賣之混合契約，並非凡工作物供給契約即屬承攬與買
    賣之混合契約，最高法院102年度台上字第553號判決要旨可
    資參照。本件兩造就系爭晶片簽訂系爭二契約，觀之卷附二
    報價單，於「品名/項目」欄已分別載明系爭A晶片、系爭B
    晶片所應具備之規格（見原審卷第25、27頁）；且兩造均供
    稱：本件上訴人應交付之商品，應由上訴人先取得空白晶片
    ，由上訴人及工研院提供半導體技術，並由工研院將電路製
    程燒錄在晶片上等語（見本院卷第80頁），上訴人亦稱：空
    白晶片每片成本大約2、3萬元，本件加工成本很高等語（見
    本院卷第198頁），綜上各情，系爭契約係約定被上訴人利
    用上訴人之半導體技術，由上訴人依被上訴人指定之規格施
    作工作（即系爭晶片），並於施作完成後交付予上訴人，顯
    見系爭晶片重在一定工作之完成，而非重在系爭晶片（或材
    料）財產權之移轉，是系爭契約應屬「承攬契約」性質甚明
    ，而被上訴人對此承攬契約定性亦不爭執（見本院卷第199
    頁）。
　㈡上訴人除已交付被上訴人系爭A晶片6片外，就系爭二契約約
    定之其餘晶片，均未依承攬契約債之本旨為履行：
　⒈按「依債務本旨，向債權人或其他有受領權人為清償，經其
    受領者，債之關係消滅。持有債權人簽名之收據者，視為有
    受領權人。但債務人已知或因過失而不知其無權受領者，不
    在此限」，民法第309條定有明文。次按「當事人主張有利
    於己之事實者，就其事實有舉證之責任」，民事訴訟法第27
    7條本文亦有明定。又請求履行債務之訴，原告就其所主張
    債權發生原因之事實，固有舉證之責任，若被告自認此項事
    實而主張該債權已因清償而消滅，則清償之事實，應由被告
    負舉證之責任，最高法院28年上字第1920號判決意旨參照。
    本件被上訴人主張：上訴人僅交付系爭A晶片其中6片予伊，
    迄未給付系爭二契約約定之其餘晶片；系爭研究所雖為伊向
    上訴人採購系爭晶片後欲轉售之客戶，葉力係中國科學院之
    工程師，但伊並未指示上訴人直接出貨予系爭研究所，系爭
    研究所亦未收受上訴人交付晶片，翠寶齋畫廊並非伊之客戶
    等語（見本院卷第119、120、122、199頁）；上訴人則稱：
    兩造約定被上訴人給付伊系爭二契約之第一期款時，伊就要
    交付系爭晶片予被上訴人，而被上訴人已給付第一期款完畢
    等語（見原審卷第104頁；見本院卷第79、120頁），惟抗辯
    ：除伊已交付被上訴人之系爭A晶片6片外，伊已依被上訴人
    之指示，於108年7月24日交付系爭A晶片之其餘6片予系爭研
    究所，並交付系爭B晶片予翠寶齋畫廊等語（見本院卷第120
    頁）。依上說明，應由被上訴人就其主張有依約交付其餘系
    爭晶片予系爭研究所、翠寶齋畫廊，及上二機構具有受領上
    開晶片之權利乙節，負舉證之責。
  ⒉有關系爭A契約部分，上訴人主張已於108年7月24日交付系爭
    A晶片之其餘6片予系爭研究所等語，固據提出其與葉力間之
    通訊軟體WeChat對話紀錄及順豐速運寄送單為證（見本院卷
    第153至167、177頁）。觀之上開對話紀錄及寄送單，上訴
    人曾與葉力討論委請工研院燒錄之系爭A晶片規格、何時能
    自工研院取得晶片，並於108年7月22日告知葉力其已取得樣
    品，將於明日寄出，雙方並確認送達地址、收件人分別為上
    海市○○區○○路000號3號樓000（即系爭研究所）、王彩霞助
    理，上訴人於寄出貨物後亦將上開寄送單拍照傳送予葉力等
    情，則上訴人主張其有將系爭A晶片其中6片交付予系爭研究
    所，尚非不足採信。惟查，觀之系爭A契約（見原審卷第27
    頁），其上並未記載系爭A晶片之交貨方式及收件人，而依
    經驗法則判斷，兩造既均為我國公司，系爭A契約之報價單
    亦在我國簽訂，則承攬人即上訴人本應將系爭A晶片交付予
    定作人即被上訴人，再由被上訴人自行轉售交付予其客戶。
    縱依上訴人提出之上開對話內容，上訴人曾與被上訴人之客
    戶即系爭研究所之工程師葉力討論系爭A晶片之規格，然尚
    不足以證明被上訴人有何指示上訴人直接將系爭A晶片交付
    予其客戶系爭研究所之情。況倘如上訴人抗辯，其已履行系
    爭A契約之承攬人義務完畢（即完成交付系爭A晶片共12片）
    ，而系爭A契約之總價金既為196萬8,750元，被上訴人迄今
    僅給付上訴人52萬5千元，則上訴人豈有未請求被上訴人給
    付尾款之理？本件上訴人既未能證明所交付系爭A晶片6片之
    對象即系爭研究所係被上訴人之代理人或其他有受領權人，
    亦未提出被上訴人簽名之收據，依上開說明，尚難認上訴人
    已履行完成並交付系爭晶片之承攬人義務。是上訴人將系爭
    A晶片其餘6片任意對第三人清償，不符系爭A契約債之本旨
    ，對被上訴人自不生清償效力。
　⒊有關系爭B契約部分，上訴人抗辯：其已交付系爭B晶片予翠
    寶齋畫廊，係葉力叫伊寄送的等語，固提出其與翠寶齋畫廊
    間之通訊軟體WeChat對話紀錄及中華郵政國際快捷郵件寄送
    單為證（見原審卷第123、127頁；本院卷第179頁）。然觀
    之上開對話紀錄，「翠寶齋畫廊稱：讓兄弟費心了。上訴人
    於108年7月29日傳送上開寄送單及包裹照片予翠寶齋畫廊。
    翠寶齋畫廊回稱：張總，收到了」等語（見原審卷第123頁
    ）。又細繹上開寄送單，其上記載：上訴人寄出包裹時間為
    108年7月24日，「收件人姓名地址」欄位記載：「『江蘇省
    海安市○○○○路00號王府邦瑞國際大酒店北側海安『龍鳳紅木
    家具廠』內、仲明收」等語（見本院卷第179頁），經核該送
    達地址顯與位在上海市之系爭研究所及葉力無關；且上開寄
    送單記載：內裝物品為「裝飾品」等語（見本院卷第179頁
    ），尚難認該包裹內容為系爭B晶片。況上訴人寄送上開包
    裹之時間為108年7月24日，惟被上訴人給付系爭B契約第一
    期款予上訴人之時間為同年8月26日，此為上訴人所不爭（
    見原審卷第104頁），並有費用明細表存卷可查（見原審卷
    第29頁）；而上訴人已於本院稱：伊有告訴葉力說，如果被
    上訴人沒有給付系爭B契約價金，伊不會啟動系爭B契約之履
    行交貨義務等語（見本院卷第122頁），益徵上訴人在被上
    訴人108年8月26日給付第一期款前，即先於同年7月24日寄
    送之上開包裹，顯然與系爭B晶片無關。準此，上訴人此部
    分抗辯：其已依被上訴人或葉力之指示，交付系爭B晶片予
    翠寶齋畫廊云云，顯與事實不符，不足採憑，自難認上訴人
    已履行系爭B契約之交付系爭B晶片義務。
　㈢被上訴人不得請求上訴人返還系爭A契約之已付價金，但得請
    求返還系爭B契約之已付價金：
　⒈按工作未完成前，定作人得隨時終止契約，民法第511條本文
    已有明定。本件上訴人並未完成系爭二契約之工作，業經本
    院認定如前，雖被上訴人於108年12月19日之信函係通知上
    訴人「解除」契約（見原審卷第33頁），然其真意應為「終
    止」契約，已為兩造所不爭（見本院卷第199頁），此觀被
    上訴人於該函中係稱：因上訴人僅交付其系爭A晶片12片中
    之6片，故請求上訴人返還其已付價金52萬5千元之半額26萬
    2,500元等語，而非主張解除契約之法律效果即返還全部已
    付價金即明。又依上開規定，被上訴人本得隨時單方終止系
    爭二契約之承攬關係，且於終止承攬關係後，應由兩造就上
    訴人已施作部分與被上訴人已付價金部分辦理結算。
　⒉有關系爭A契約部分，上訴人已於108年8月26日給付系爭A晶
    片6片予被上訴人之事實，為兩造所不爭。本件被上訴人自
    承：上訴人僅交付系爭A契約之半數晶片（6片）予伊等語（
    見本院卷第69頁），然被上訴人就系爭A契約僅給付部分價
    金即52萬5千元予上訴人，該金額未達該契約總價之半數99
    萬7,500元（計算式：1,995,000元÷2），足認被上訴人所受
    領系爭A晶片6片之價值（應為99萬7,500元），已超過其給
    付上訴人之金額52萬5千元，被上訴人並未因此受有損害，
    則被上訴人依不當得利規定，請求上訴人返還此部分已付價
    金之半數26萬2,500元，即屬無據。至上訴人得否請求被上
    訴人再給付價金，乃屬另一法律問題，上訴人亦未主張，本
    院自無庸審酌，附此敘明。
  ⒊有關系爭B契約部分，上訴人既未給付系爭B晶片予被上訴人
    ，是被上訴人於終止系爭B契約後，自得依民法不當得利法
    律關係，請求被上訴人返還全部已付價金196萬8,750元。
五、按給付無確定期限者，債務人於債權人得請求給付時，經其
    催告而未為給付，自受催告時起，負遲延責任。其經債權人
    起訴而送達訴狀，與催告有同一之效力；又遲延之債務，以
    支付金錢為標的者，債權人得請求依法定利率計算之遲延利
    息；應付利息之債務，其利率未經約定，亦無法律可據者，
    週年利率為百分之五，此觀民法第229條第2項、第233條第1
     項前段、第203條規定甚明，被上訴人自得據此規定，請求
    加付法定遲延利息。查本件支付命令係於109年3月12日送達
    上訴人，此有送達證書存卷可查（見原審司促卷第33頁），
    則其請求上訴人給付自109年3月13日起算法定遲延利息，並
    無不合。
六、綜上所述，被上訴人依承攬及不當得利之法律關係，請求上
    訴人給付196萬8,750元，及自109年3月13日起至清償日止，
    按年息百分之5計算之利息部分，為有理由，應予准許；逾
    此部分之請求，不應准許。原審判命超過上開應准許部分，
    為上訴人敗訴之判決，尚有未洽，上訴意旨指摘原判決此部
    分不當，求予廢棄改判，為有理由，爰由本院廢棄改判如主
    文第2項所示。至原審就上開應予准許部分，為上訴人敗訴
    之判決，並為准、免假執行之宣告，核無違誤。上訴意旨指
    摘原判決該部分不當，聲明廢棄改判，為無理由，應駁回其
    此部分之上訴。
七、本件事證已臻明確，兩造其餘之攻擊或防禦方法及所用之證
    據，經本院斟酌後，認為均不足以影響本判決之結果，爰不
    逐一論列，併此敘明。
八、據上論結，本件上訴為一部有理由、一部無理由，依民事訴
    訟法第450條、第449條第1項、第79條，判決如主文。
中　　華　　民　　國　　110 　年　　11　　月　　10　　日
                  民事第十六庭  
                        審判長法  官  朱耀平
                              法  官  呂明坤
                              法  官  羅立德
正本係照原本作成。
被上訴人不得上訴。
上訴人如不服本判決，應於收受送達後20日內向本院提出上訴書
狀，其未表明上訴理由者，應於提出上訴後20日內向本院補提理
由書狀（均須按他造當事人之人數附繕本）上訴時應提出委任律
師或具有律師資格之人之委任狀；委任有律師資格者，另應附具
律師資格證書及釋明委任人與受任人有民事訴訟法第466 條之1
第1項但書或第2項所定關係之釋明文書影本。如委任律師提起上
訴者，應一併繳納上訴審裁判費。
中　　華　　民　　國　　110 　年　　11　　月　　11　　日
　　　　　　　　　　　　　    書記官  葉蕙心